最高法院刑事判決　　　　　　九十四年度台上字第六七九七號
　　上　訴　人　乙○○
　　　　　　　　甲○○
　　　　　　　　　　　　1號
上列上訴人等因違反商業會計法案件，不服台灣高等法院高雄分
院中華民國九十二年一月二十二日第二審判決（九十一年度上訴
字第一六二一號，起訴案號：台灣高雄地方法院檢察署八十九年
度偵字第一四九０六號），提起上訴，本院判決如下：
    主  文
上訴駁回。
    理  由
按刑事訴訟法第三百七十七條規定，上訴於第三審法院，非以判
決違背法令為理由，不得為之。是提起第三審上訴，應以原判決
違背法令為理由，係屬法定要件。如果上訴理由書狀並未依據卷
內訴訟資料，具體指摘原判決不適用何種法則或如何適用不當，
或所指摘原判決違法情事，顯與法律規定得為第三審上訴理由之
違法情形，不相適合時，均應認其上訴為違背法律上之程式，予
以駁回。本件上訴人乙○○上訴意旨略稱：(一)、原判決認定原審
同案被告李清賢（業經原判決論處罪刑確定）為賺取更高利潤，
乃以本件系爭四筆土地售價甚高，若由所有權人川北金屬工業股
份有限公司（下稱川北公司）直接出售予乙○○實際經營負責之
台銚企業股份有限公司（下稱台銚公司），尚須繳納營業稅，無
法節稅為藉口，要求川北公司負責人戴進興（亦經原判決論處罪
刑確定）及乙○○配合，將川北公司名下土地先以假買賣方式移
轉給李清賢、王瑞山、許秀吉（後二人均經原判決論處罪刑確定
），再由李清賢等三人過戶予台銚公司一節，於理由內既謂戴進
興係以新台幣（下同）二億四千萬元為底價，委請李清賢代覓買
主，卻又不採信乙○○所稱最後以二億九千五百萬元成交之辯解
，仍認定實際交易金額含其上建物共二億四千萬元，顯見原審認
定事實違背論理法則；又未說明何以李清賢因此可獲得較高之利
潤，亦有判決理由未備之違失；且公司出售土地，本不生營業稅
之問題，李清賢如何能以節省營業稅為藉口，騙得戴進興、乙○
○及代書林福文同意配合為假買賣？益見原判決認定事實違背經
驗法則。(二)、李清賢在調查時固供稱：伊為賺取更高利潤，遂與
戴進興協議，將土地先過戶予伊及許秀吉、王瑞山，再由伊等三
人出名售予台銚公司等語，但此適見乙○○並未參與其等協議，
且台銚公司所重視者，僅在意取得之權利必須無何瑕疵而已，賣
方係何人，則非所問，故台銚公司亦確實付款給李清賢，可見乙
○○所辯不知川北公司與李清賢間之買賣是否有假，應屬可信，
乃原審置此有利於乙○○之事證不採，且未說明其不採之理由，
已難認無判決理由不備之違法，復未憑任何證據，遽行認定乙○
○與李、戴等人間有犯意聯絡及行為分擔，而使地政人員將假買
賣之事登載於所掌之土地登記簿內，當有認定事實未依證據之違
法。(三)、原審採信證人吳為乾之證詞，作為認定乙○○犯罪之證
據，卻又以吳為乾所述存有瑕疵，不採為認定原審同案被告胡書
愷、連文濱、連永春、蔡幸桂、劉慧敏（以上諸人均經原審維持
第一審諭知無罪之判決確定）有罪之依據，採證標準即非一致，
實則吳為乾與乙○○素有怨隙，所供真實性堪疑，況吳為乾並未
參與簽約過程之討論，竟就非其親身見聞之簽約情形而為供證，
原審採納其不具證據能力，亦乏證明力之證言，殊與證據法則有
違。(四)、原判決理由既謂台銚公司無支付虛增之五千五百萬元之
義務，復未就此論述該款是否遭乙○○所侵吞？且於事實欄內僅
記載其中（面額共五千二百萬元）支票三張，由劉慧敏依吳為乾
之指示，存入乙○○向劉慧敏借用之帳戶，再予提領，以乙○○
等人名義匯入台銚公司現金增資認股繳款專戶帳號等情，然理由
內全未說明所憑依據何在，同有判決理由不備之違失。(五)、台銚
公司於民國八十六年十二月間辦理現金增資，每股議價雖定為十
六元，但市面不乏以二十元成交，甚或高達五、六十元者，原判
決逕認乙○○與李清賢以二十元議價一節，有違事理，不予採信
；又民間確有以不動產成交價之百分之一，作為買賣佣金之慣例
，原判決竟不採信乙○○所稱交付三百萬元予胡書愷，係作為胡
書愷介紹本件不動產買賣佣金之用，均同有違背經驗法則及論理
法則。尤其原判決事實既認定該三百萬元支票，係由乙○○以不
詳原因交予胡書愷，足見並未匯入乙○○所使用之帳戶，乃原判
決理由竟又謂係匯入乙○○自己使用之帳戶，益見其有判決理由
矛盾之違誤。(六)、乙○○已聲請傳喚會計師卓傳陣，以證明本件
不動產買賣確屬合法正當，原審竟認無必要，復不依職權就戴進
興在調查時所為陳述，是否具有任意性，予以調查，遽行判決，
皆難認無證據調查未盡之違法。(七)、本件買賣確經戴進興與李清
賢協議，約定超過二億四千萬元底價部分屬李清賢仲介成交之利
潤，已經該二人一致供明，足見乙○○無從分享，原判決對其二
人此種辯解何以不可採信，竟未說明理由，亦屬判決理由不備。
(八)、原判決於理由內，雖謂乙○○有多次背信行為，成立連續背
信罪，卻未於事實內詳載何種行為係屬背信，亦未於理由內說明
何以非單一之接續犯，而係連續犯，均有判決理由矛盾之違法云
云。另上訴人甲○○上訴意旨略謂：(一)、原判決主文記載「甲○
○……商業負責人……」，事實欄則謂：「甲○○係台銚公司會
計部經理」，理由內又謂：甲○○非台銚公司負責人，顯見主文
、事實、理由互相齟齬，自有判決理由矛盾之違誤。(二)、依李清
賢所供，僅能證明本件土地交易過程中，甲○○有與李清賢往來
；據林福文所述，係謂簽約時，祇有乙○○在場，迨簽完約，乙
○○始叫甲○○過來開支票；吳為乾亦僅陳稱：甲○○與伊一樣
，在旁邊辦公室，進進出出，不清楚做何事各等語，均不能證明
甲○○知悉該項交易總額實際係二億四千萬元，反足資證明簽約
之際，甲○○根本未在場參與。至李清賢等賣方書立收據，無論
內容或日期，亦均不足以證明甲○○知悉實際交易價額，原判決
竟僅憑甲○○係會計經理，遽行認定其知悉內情而共同犯罪，非
但有違證據裁判法則，且以上揭無證明力之人證、書證，供為認
定甲○○犯罪之證據，亦有證據上理由矛盾之違誤，復未採信上
揭證人一致隱指甲○○未在場參與之證詞，又未說明其理由，並
不就會計經理何以即有留意、追查資金流向、用途之職責，予以
說明，均有判決不載理由之違法。(三)、原判決事實及理由，均未
見就甲○○如何有背信之主觀犯意、客觀行為及其具體內容，詳
細記載並說明依據，不無違背「有罪之判決書，並應記載事實」
之違失云云。惟查：(一)、證據之取捨、證明力之判斷及事實之認
定，均屬事實審法院自由判斷裁量之職權，此項自由判斷裁量職
權之行使，倘不違背經驗法則及論理法則，即不能任憑己意指摘
係違法，而資為上訴第三審之適法理由。又法院憑以判斷事實，
並不以直接證據為限，即綜合各種直接、間接證據，本於推理作
用而為判斷，並非法所不許。本件原判決主要係依憑戴進興、李
清賢、王瑞山、許秀吉在第一審審理中一致坦稱確有將川北公司
之土地先移轉予李清賢、王瑞山、許秀吉名下，再由該三人過戶
予乙○○實際經營之台銚公司，其中李清賢等三人實無真正購地
之意等語，並有該不動產登記申請書、所有權移轉契約書及屏東
縣東港地政事務所公函等在案可憑，該不動產買賣契約書於八十
六年七月十七日簽立時，竟分別有總價為二億四千萬元及三億四
千五百二十萬元之不同版本，戴進興直陳：「這二份金額不同的
買賣契約書，是因八十六年七月十七日簽約當天，乙○○表示他
要以本件房地向銀行辦理貸款，要求伊除簽原先金額共二億四千
萬元之契約書外，又再簽金額各三億一千萬元、三千五百二十萬
元之土地、廠房契約，以便他向銀行取得金額較高貸款，實際買
賣金額是二億四千萬元。」吳為乾亦證稱：「不同金額的契約書
是同一天簽的，金額高的契約書是因為乙○○要向銀行貸款才要
求簽的，實際上價金是二億四千萬元。」參以戴進興否認有在八
十七年一月七日之減價協議書（總價變為二億九千五百萬元）上
簽名，並稱八十八年五月十八日為證明減價而立具之證明書內容
不實；吳為乾且明指超出之「五千五百萬元支票四張，並沒有交
給李清賢，（而）是直接（匯）入劉慧敏借給乙○○（使用）的
高企小港分行帳戶」各等語，足見台銚公司並無支付該超出金額
之義務。再關於上揭不動產買賣過程，甲○○知之甚詳，業據李
清賢供稱：交易時，台銚公司人員主要有乙○○、會計經理甲○
○及副理吳為乾等人；林福文證稱：簽約時，現場人員中有甲○
○；吳為乾迭稱：甲○○在場，也瞭解這件事各等語，並有甲○
○簽章確認之轉帳傳票三紙可證等證據資料，乃認定乙○○、甲
○○有如原判決事實欄所載之犯行，因而撤銷第一審關於其二人
部分之判決，改判均依牽連犯從一重仍論處其二人共同連續商業
負責人，以明知為不實之事項而填製會計憑證罪刑。並對於其二
人僅承認分別係台銚公司負責人及會計部經理，而均矢口否認犯
罪，乙○○辯以：伊係先與李清賢談妥以三億四千五百二十萬元
之價位成交，後又直接與實際賣方戴進興洽定為二億四千萬元，
然為李清賢所拒，伊因急於用地，乃同意原價成交，嗣發現土地
有瑕疵，雙方始減價為二億九千五百萬元，故台銚公司以此數額
開立付款支票及填製會計憑證，即無不實，祇是其中四紙面額共
五千五百萬元之支票係付給李清賢，而李清賢以五千二百萬元向
伊個人購買台銚公司未上市股票二百六十萬股，其餘三百萬元則
作為付給胡書愷之佣金；甲○○辯稱：伊所負責之會計部係根據
財務部開出之支票而作帳記載，伊不知該買賣價金有無不實，亦
無法查核云云，則以系爭不動產既屬川北公司所有，如何決定售
價，戴進興本有自主權，豈有在財務困難之情況下，坐視超出其
售價二億四千萬元之一億零五百二十萬元歸為李清賢佣金之理？
足見所謂成交價為三億四千五百二十萬元，嗣減為二億九千五百
萬元云者，並無可信，況其中五千五百萬元之支票四紙，究係如
何交付？乙○○、李清賢及相關之劉慧敏，彼此所述均異，三百
萬元何以係由不知仲介者為誰之李清賢支付作為佣金，而非由乙
○○所付出？據乙○○陳報資料顯示，台銚公司八十六年十二月
之現金增資每股認購價僅為十六元，證人連定琴證稱其八十六年
三次認購價分別為十一元、十六元及十六元；乙○○、連永春一
致稱：連永春因遊說連定琴以每股十六元認購後，連永春取得每
股四元之佣金各等語，可見李清賢以每股二十元之價位向乙○○
購買台銚公司增資股一節，亦不足採。再甲○○身為會計經理，
既於簽約時在場，且衡之本件款項甚鉅，豈有不留意或追查來源
、流向及用途之理等情，是乙○○、甲○○所辯，均係卸責之詞
。且敘明甲○○因與該公司負責人乙○○相互間，有犯意聯絡及
行為分擔，應以共犯論。所為之證據取捨、證明力判斷及事實認
定，俱有卷內各證據資料在案可稽。而經驗法則或論理法則，乃
客觀存在之法則，非當事人主觀之推測，上訴意旨，憑主觀意見
，漫事指摘原判決違背經驗法則及論理法則，顯非適法之第三審
上訴理由。戴進興、林福文及吳為乾既均供明本件不動產交易時
，吳為乾有在場並參與其事，是吳為乾就其親自見聞之事所為供
述，自具證據能力，原判決予以採用，並參酌上揭各直接、間接
證據，本於推理作用，予以綜合判斷，難認有上訴意旨所謂違法
採證可言。至李清賢是否確有賺取更高利潤，及如何以節稅為由
，要求他人相配合，要屬其本身犯罪之事，非關乙○○、甲○○
違反商業會計法部分犯行，尚無由乙○○以原判決就該部分之事
實認定違反證據法則為由，資為其上訴理由之餘地。再原判決係
以共犯關係對甲○○予以論擬，乃甲○○上訴意旨予以割裂觀察
，指摘原判決主文、事實與理由相歧，容屬誤解。(二)、刑事訴訟
法第三百七十九條第十款所稱應調查之證據，係指與待證事實有
重要關係，在客觀上認為應行調查，為法院認定事實與適用法律
之基礎者而言。倘事實已臻明確，自無為無益調查之必要性，縱
未再行調查，並無證據調查未盡之違法可言。原判決已於理由壹
－一－(二)－(6)內，說明本件事證已臻明確，縱傳喚卓傳陣會計師
證實其查核時，未發現台銚公司購買上揭不動產有何問題，仍僅
屬會計師查核是否嚴謹或犯罪手法高明之範疇，不能因此即認無
不法情事，故無傳喚之必要。經核並無不合。又戴進興在歷審中
，就有關乙○○違反商業會計法部分之供述，與其在調查單位調
查時之陳述並無不同，原審未特就戴進興之調查筆錄自白任意性
進行調查，亦難認有證據調查未盡之違失。上訴人二人均純就原
審採證認事、證明力判斷職權之行使，及原判決已明白論斷之事
項，任憑己見，漫為事實上之爭執，泛言原判決有違反證據法則
、理由矛盾、理由不備、證據調查未盡之違法，不能認為適法之
第三審上訴理由。至原判決理由壹－一－(二)－(5)內，記載「台銚
公司無須支付之五千五百萬元，更匯入被告乙○○自己使用之帳
戶」，其中「五千五百萬元」，顯係「五千二百萬元」之誤繕，
於全案情節及原判決本旨並不生影響，依刑事訴訟法第三百八十
條規定意旨，亦無資為上訴第三審合法理由之餘地。又上訴人二
人另犯背信及乙○○所犯使公務員登載不實罪部分，核屬刑事訴
訟法第三百七十六條第五款及第一款之罪名，牽連之違反商業會
計法重罪部分上訴既不合法，無從為實體之判決，則此二輕罪部
分，亦無從適用審判不可分之原則，併為實體上審判。綜上，應
認本件上訴皆為違背法律上之程式，予以駁回。
據上論結，應依刑事訴訟法第三百九十五條前段，判決如主文。
中　　華　　民　　國　九十四　年　 十二 　月　　一　　日
                      最高法院刑事第九庭
                          審判長法官  張　淳　淙
                                法官  張　春　福
                                法官  呂　丹　玉
                                法官  洪　昌　宏
                                法官  蔡　彩　貞
      本件正本證明與原本無異
                                      書  記  官
中　　華　　民　　國　九十四　年　 十二 　月　　六　　日
                                                      Ｌ
